【裁判字號】    99,重上,9
【裁判日期】    990323
【裁判案由】    損害賠償
【裁判全文】
臺灣高等法院臺中分院民事判決           99年度重上字第9號
上  訴  人
即被上訴人  甲○○
（兼追加原告）
訴訟代理人  龔正文律師
複  代理人  陳宏盈律師
            乙○○
被  上訴人
即  上訴人  丙○○
（兼追加被告）
訴訟代理人  薛任智律師
上列當事人間請求損害賠償事件，兩造對於中華民國98年9月30
日臺灣彰化地方法院98年度重訴字第73號第一審判決各自提起上
訴，上訴人甲○○並為訴之追加，本院於99年3月9日言詞辯論終
結，判決如下：
    主  文
原判決關於：(一)命丙○○給付超過新台幣2,265,456元之本息部
分與該部分假執行之宣告；(二)駁回甲○○下列第三項之訴及假執
行之聲請；(三)訴訟費用之裁判（除確定部分外）均廢棄。
前開(一)廢棄部分，甲○○在第一審之訴及假執行之聲請均駁回。
前開(二)廢棄部分，丙○○應再給付甲○○新台幣62,940元。
兩造其餘上訴均駁回。
本判決第三項所命給付，於甲○○為丙○○提供新台幣20,980元
供擔保得假執行，但丙○○執行程序實施前，以新台幣62,940元
預供擔保，得免為假執行。
第一審（除確定部分外）、第二審訴訟費用由甲○○負擔百分之
二十七，餘由丙○○負擔。
追加被告丙○○應給付追加原告甲○○新台幣2,109,347元並自
民國98年10月30日起至清償日止按年息百分之五計算之利息。
原告其餘追加之訴及假執行之聲請均駁回。
本判決第七項關於追加之訴所命之給付，於追加原告以新台幣柒
拾萬仟元為追加被告供擔保，得假執行；但追加被告於執行程
序實施前，以新台幣貳佰壹拾萬玖仟佰肆拾柒元預供擔保，得
免為假執行。
追加之訴訴訟費用由追加被告丙○○負擔百分之十四，追加原告
甲○○負擔百分之八十六。
    事實及理由
壹、程序方面
    按訴狀送達後，原告不得將原訴變更或追加他訴。但擴張或
    減縮應受判決事項之聲明者，不在此限，為民事訴訟法第25
    5條第1項第3款所明定；此項規定，依同法第466條第1項，
    於第二審訴訟程序亦有適用。本件上訴人即被上訴人甲○○
    （下稱甲○○）於原審起訴時，原僅聲明求為判命被上訴人
    即上訴人丙○○（下稱丙○○）應給付甲○○新台幣（下同
    ）15,972,629元及自起訴狀繕本送達翌日起至清償日止，按
    年利息百分之5計付利息之判決。經原審判決甲○○一部勝
    訴、一部敗訴後，甲○○除就其敗訴部分中關於醫療用品部
    分之請求，提起一部上訴外，並於本院追加請求自98年1月1
    日起之將來看護費用5,666,316元，及自民事上訴暨追加訴
    之聲明狀繕本送達翌日起算之法定遲延利息之請求（見本院
    卷第3頁），此部分之追加核屬不變更訴訟標的而單純擴張
    其應受判決事項之聲明；嗣於本院99年2月25日準備程序期
    日，甲○○就其上開追加之請求關於平均餘命之計算，復同
    意減縮為以20年計算（見本院卷第54頁反面），此部分核屬
    不變更訴訟標的而單純減縮其應受判決事項之聲明，揆諸首
    揭說明，自均應予以准許，合先敘明。
貳、實體方面
一、甲○○方面：
(一)、甲○○於原審起訴主張：緣丙○○於民國（下同）97年3月1
    8日駕駛已報廢之車號PF－0671號自用小客貨車，沿彰化縣
    芳苑鄉仁愛巷由東往西方向行駛，於同日20時30分許，行經
    該巷與省道台17線公路，設有閃光紅燈之交岔路口，欲左轉
    時，本應注意遵守燈光號誌，支線道車輛應停讓幹道車先行
    ，且依當時情形，並無不能注意之情形，竟疏未注意先行停
    止於交岔路口前，讓幹道車優先通行，即冒然於該處路口左
    轉，致與甲○○駕駛車號M4－9267號自用小客車，沿省道台
    17線由北往南方向之路口處，發生碰撞，造成甲○○受有頸
    椎損傷併四肢癱瘓之嚴重傷害。本件丙○○駕駛汽車行駛交
    岔路口，疏未讓幹道車先行致肇事使甲○○之身體因而受傷
    ，自應負損害賠償責任。甲○○因丙○○前揭之侵權行為則
    受有下列之損害：(一)醫療費用部分：甲○○因本件車禍，受
    有頸椎損傷併四肢癱瘓，經送中山醫學大學附設醫院等醫院
    診治，共支出醫療費用59,574元。(二)看護費用部分：甲○○
    受傷後，因頸椎損傷併四肢癱瘓，無法自理起居乃於97年6
    月1日僱請「親親病患服務中心」看護，支出看護費用41,80
    0元、僱請「上和病患勞務社」看護，支出看護費用59,400
    元、僱請訴外人黃鈺雲自97年6月30日至97年9月20日止支出
    看護費180,400元、僱請外籍看護照顧6萬元、就業安定費6,
    000元及外籍看護健保費與保險費計3,114元；以上合計347,
    600元。(三)醫療關係費用：甲○○因本件車禍因頸椎損傷且
    四肢癱瘓於生活上亟需有相當之輔助用品如輪椅等，計支出
    醫療關係費用125,455元。(四)喪失勞動能力之損害部分：甲
    ○○63年9月20日出生，本件事故發生為33歲，算至65 歲退
    休，為32年。又甲○○於未受傷前受雇於「業佳企業社」擔
    任生產技術指導工程師，月薪35,000元，因本件車禍，受有
    頸椎損傷併四肢癱瘓之嚴重傷害，因此甲○○所受傷害，屬
    於勞工殘廢給付標準所列之第2級殘廢，依各殘廢等級喪失
    或減少勞動能力比率表所示，已百分之百喪失或減少勞動能
    力；是以，甲○○勞動能力損害額為1,344萬元（計算式：4
    20,000100/10032＝13,440,000）。(五)精神慰撫金部分
    ：甲○○因本件車禍受有重大傷害，已造成頸椎損傷併四肢
    癱瘓，其精神上所受痛苦，實非筆墨所能形容，就此請求丙
    ○○賠償200萬元。綜上，甲○○共受有15,972,629元之損
    害，為此，爰依民法第184條第1項前段、第191條之2前段、
    第193條第1項及第195條第1項前段等侵權行為之法律關係，
    聲明求為判命丙○○應給付甲○○15,972,629元及自起訴狀
    繕本送達翌日起至清償日止，按年息百分之5計付利息之判
    決。並陳明願供擔保以假執行。
(二)、本院補充陳述：
  1.伊受傷之情形甚為嚴重，四肢癱瘓須臥床及在輪椅上度其餘
    生，而伊所住之房屋係工廠與住家合一，一樓係工廠即「業
    佳企業社」設址所在，故需堆放鋼鐵原物料，空間十分狹小
    ，實無法再分割出一小房間作為伊療養房間，況機械運轉亦
    不時發出聲響，是一樓顯不適合作為伊療傷居住之所在，伊
    不得不架設電梯。從而為建設伊生活中無障礙空間，例如上
    、下樓梯行動之需要，實必須裝設電梯、安全門等。準此，
    電梯專用鋼索、電纜線、剪刀門、開關、獨立主機、日電燈
    、安裝等，雖無法認定與醫療相關，然皆為生活輔助所必需
    而增加生活上必要之支出，且皆由丙○○之過失傷害侵權行
    為所致。因此伊主張原審此部分應予廢棄，生活輔助用具之
    支出104,900元應由丙○○負責。
  2.再者，伊因無力自理生活，日常生活仍全仰賴他人照護，故
    主張追加請求伊自98年1月1日之後看護費用。伊出生於63年
    9月20日，並已於原審請求看護費用至97年12月31日，已超
    過34年又3個月，而依內政部公佈97年簡易生命表，國人男
    性平均餘命為75.59歲，約等於75年又7個月，是伊之平均餘
    命計算應以41年又4個月為宜。又僱用24小時居家外勞看護
    ，雇主每月負擔為20,754元（外勞薪資費用明細：每月底薪
    15,840元、星期日加班費2,112元、健保費802元、就業安定
    費2,000元），每年為249,048元。準此，伊請求一次性給付
    餘命之看護費用，並依第一年不扣除中間利息之霍夫曼計算
    法扣除中間利息，41年又4個月之看護給付總額為5,666,316
    元【計算式：249,04822.0000000000（41年累積之霍夫曼
    係數）＋249,0480.00000000/3（第42年的4個月之霍夫曼
    係數）＝5,666,316.37084，元以下四捨五入】。嗣於本院
    99年2月25日準備程序期日，伊主張同意將前揭平均餘命部
    分減縮為以41年計算。
二、丙○○方面：
(一)、丙○○於原審則以：
  1.伊於警詢筆錄中明白供述：「在台17線路口，是看紅綠燈沒
    有車，才慢慢通過該路口」、「（問發現危險距離對方多遠
    ？很遠，約300公尺以上）」，又甲○○亦自稱於該限速時
    速50公里道路，通過該交岔路口之時速竟高達80公里，故伊
    於通過該交岔路口發現有危險時，當時甲○○駕駛自用小客
    車距離伊駕駛之自用小客貨車尚有300公尺之遠，而依當時
    天候晴、夜間自然光線、柏油路面乾燥、無缺陷、道路無障
    礙物及視距良好之狀況，伊原得信賴甲○○將會注意車前狀
    況而減速接近，詎甲○○通過該交岔路口之時速竟仍高達80
    公里，若甲○○事發前曾採取煞車行為者，則其於距離該交
    岔路口前300公尺之時速必定遠高於80公里，依道路交通管
    理處罰條例第43條第1項第2款之規定「車速度，超過規定之
    最高時速60公里以上」屬重大交通違規之一，伊對於事故之
    發生有無重大過失尚非無疑。退步言，縱認伊有過失者，甲
    ○○超速行駛亦為系爭事故發生之主要原因之一，自應依民
    法第217條第1項規定予以減輕或免除。
  2.再者，關於甲○○請求之細項中，其中(1)醫療費用部分，伊
    對單據形式上之真正不爭執，惟甲○○證物一第4頁上面與
    第6頁上面中山醫學大學附設醫院6,255元之醫療費用重複計
    算，應予扣除。(2)而看護費用部分，其中「上和病患勞務社
    」單據之形式上真正，伊雖不爭執，惟「親親病患服務中心
    」則因其營利事業名稱、統一編號、營業地址於財政部網站
    之營業登記資料公示查詢均查無資料，故甲○○應提出其他
    證據以證明確有該筆費用之支出；且訴外人黃銍雲部分亦請
    一併提供專業看護證照，以證明確有該筆費用之支出；另外
    籍看護工看護費用部分，甲○○應提供其個人當初申請外籍
    看護工之醫生開立之巴氏量表，以證明該外勞確因為照護其
    之生活起居而申請。再(3)醫療關係費用部分中甲○○應證明
    其所購買之物品，各細項間與其病情之關聯性，以釐清是否
    確有購買之必要。(4)又勞動能力減損部分，查業佳企業社之
    負責人吳登交為甲○○之父，則由訴外人吳登交所出具之薪
    資證明書乙紙自難令人信服。而依勞工保險局核定通知書所
    載，甲○○被診斷為永久失能之當月起前6個月平均投保薪
    資為17,280元，自應以可供公開查詢之甲○○實際投保薪資
    作為計算基準較為公允；況甲○○既請求一次性之給付，卻
    未依霍夫曼係數折算中間利息之差額，求償之金額實有過高
    之嫌。(5)精神慰撫金部分，因甲○○行車時疏未注意車前狀
    況，行經閃光黃號誌交岔路口亦未減速慢行而超速行駛，亦
    為本件車禍肇事主要原因之一，則甲○○精神慰撫金之請求
    金額自非公允。又丙○○名下之土地4筆，均因借款債務而
    分別設定最高限額抵押權及抵押權予訴外人台中商業銀行股
    份有限公司及林長水，扣除上開已設定抵押權之630萬元之
    借款，伊現仍欠負債權764,490元等語，資為抗辯，並聲明
    求為：駁回甲○○於原審之請求。並陳明如受不利判決，願
    供擔保以免為假執行。
(二)、本院補充抗辯：
  1.查丙○○於肇事當晚之警詢已供述，發現危險事故前，兩造
    之車輛距離很遠，約300公尺以上，故伊原本信賴甲○○於
    300公尺以上之遠處發現伊之自小貨車後，應會減速暫讓伊
    之車輛通過，然不知為何甲○○卻仍以時速80公里超速通過
    該交叉路口致發生本件車禍。又甲○○駕駛車輛之車體頗為
    堅固且性能較為優越之進口名車，且甲○○之年齡亦僅有34
    歲，注意能力及反應能力均遠高於60歲之伊，何以事故發生
    後甲○○車輛之受損情形竟較伊之車輛更為嚴重而幾近全毀
    ？顯見甲○○於車禍事故發生前，除其自承之車速過快外，
    亦疏未注意於300公尺之遠處有伊之車輛出現，並疏未注意
    車前情況及隨時採取必要之安全措施，此由車禍現場未有顯
    著之煞車痕跡存在，亦足推論，準此，原審認甲○○僅應負
    百分之20之與有過失責任，似稍有輕重失衡之嫌。
  2.關於甲○○損害賠償請求之項目及金額部分，伊對於原審所
    認定之醫療費用與甲○○從97年5月13日至97年5月31日、97
    年6月4日至97年7月23日至中山醫院住院治療支出看護費用
    等，均不爭執：而原審認定97年8月以後以每月20,754元計
    算外勞看護費之支出，伊雖亦不爭執，但請甲○○提出相關
    支出證明文件。又勞動能力喪減之損失部分，伊同意以投保
    薪資17,280元計算。再醫藥用品費用部分，伊對於原審所認
    定20,555元（含尿褲、優碘、尿袋、束腰、腰帶、膠布等及
    輪椅桌版1,000元）同意支付。惟甲○○主張電梯專用鋼索
    、電纜線、剪刀門、開關、獨立主機、日電燈等費用104,90
    0元部分，既經原審認定無法認定與醫療相關，且其中尚有
    電燈、開關等支出，這些都看不出照顧上有此必要，而甲○
    ○迄今亦未提出有何生活輔助所必需之證明文件，況甲○○
    已經有聘請外勞看護，自難僅憑甲○○單方面之主張即認伊
    尚應再賠償其104,900元，此部分應無必要請予駁回。另非
    財產上損失部分，相較於一般車禍案件，原審認定之150萬
    元仍屬過高，懇請本院衡量兩造車禍事故發生之原因力及歸
    責程度予以酌減。
  3.再者，甲○○另於本院追加自98年1月1日之後看護費用部分
    ，伊雖對甲○○提出之平均餘命表形式上真正不爭執，然甲
    ○○所稱之國人男性平均餘命為75.59歲僅為統計上之平均
    值，非統計母體中之每個樣本之餘命均為75.59歲，故將之
    作為本件請求之計算依據，似嫌率斷。且將來看護費用在未
    實際支付前，實難逕認甲○○已當然受有實際之損害發生，
    故在其真正支付該看護費用前，似難認依即應負擔該尚未實
    際支付之看護費用。至甲○○主張已發生之看護費用請求部
    分，仍應提出其實際已支付之憑證。
  4.末查，甲○○於本件事故發生後，亦已向財團法人汽車交通
    事故特別補償基金領取1,303,770元之補償金，依強制汽車
    責任保險法第42條第1項規定，甲○○請求之金額自應將上
    開補償金予以扣除。
三、原審經審酌兩造所提出之攻擊防禦方法後，以丙○○就本件
    車禍之發生，固應負過失責任，然甲○○亦與有過失，而認
    丙○○應負之過失責任為百分之80，經過失相抵後，認甲○
    ○依侵權行為之規定得向丙○○請求之金額為4,758,936元
    及自起訴狀繕本送達翌日（即98年5月23日）起至清償日止
    按年利率百分之5計算之利息，因而判決如原審主文第1項所
    示。並就甲○○上開勝訴部分，分別為附條件之假執行及免
    為假執行之宣告。甲○○其餘請求，則均予以駁回。兩造對
    於原判決不利於己之部分，甲○○就其中電梯費用104,900
    元部分提起一部上訴（其餘敗訴部分，即原審駁回甲○○對
    丙○○11,108,793元本息請求及電梯費用104,900元之法定
    遲延利息請求部分，均未據甲○○提起上訴，已告確定），
    嗣於本院追加將來看護費用5,666,316元之請求，後減縮為
    3,515,578元之本息請求，丙○○則全部提起上訴，其中甲
    ○○上訴及追加聲明各為：(一)原判決關於駁回醫療關係費用
    104,900元廢棄。(二)上開廢棄部分，丙○○應給付104,900元
    。(三)丙○○應再給付3,515,578元及自民事上訴暨追加訴之
    聲明狀繕本送達翌日起至清償日止，按年息百分之5計算之
    利息。(四)第二審訴訟費用由丙○○負擔。(五)願供擔保，請准
    宣告假執行。並對丙○○之上訴答辯聲明為：(一)上訴駁回。
    (二)訴訟費用由丙○○負擔。丙○○於本院之上訴聲明求為：
    (一)原判決不利於丙○○部分廢棄。(二)上開廢棄部分，甲○○
    在第一審之訴及其假執行之聲請均駁回。(三)第一審廢棄部分
    及第二審訴訟費用均由甲○○負擔。並對甲○○之上訴答辯
    聲明為：(一)上訴駁回。(二)訴訟費用由甲○○負擔。(三)如受不
    利判決，願供擔保免為假執行。
四、得心證之理由：
(一)、本件甲○○起訴主張：丙○○於97年3月18日駕駛已報廢之
    車號PF－0671號自用小客貨車，沿彰化縣芳苑鄉仁愛巷由東
    往西方向行駛，於同日20時30分許，行經該巷與省道台17線
    公路，設有閃光紅燈之交岔路口，欲左轉時，本應注意：其
    行駛之仁愛巷係閃光紅燈之支線道，省道台17線為幹道線，
    故應暫停讓幹道車先行，依當時天候晴朗，夜間自然光、柏
    油路面乾燥，無缺陷、視距良好之客觀情況，又無不能注意
    之情形，竟疏未注意先行停止於交岔路口前，讓幹道車優先
    通行，即冒然於該處路口左轉，致與由甲○○所駕駛沿省道
    台17線由北往南之車號M4－9267號自用小客車發生碰撞，造
    成甲○○受有頸椎損傷併四肢癱瘓之重傷害，應負過失之損
    害賠償責任等情，業據其提出中山醫學大學附設醫院診斷證
    明書（附民卷第25頁）、財團法人佛教慈濟綜合醫院台中分
    院病症暨失能診斷證明書影本為證（原審重訴卷第66頁），
    另丙○○本人對於曾於右開時、地駕車，因未注意讓幹道車
    先行致生車禍一節亦不爭執，甲○○此部分之主張，堪予採
    信。
(二)、按「閃光紅燈」表示「停車再開」，車輛應減速接近，先停
    止於交岔路口前，讓幹道車優先通行後認為安全時，方得續
    行」、「閃光黃燈表示「警告」，車輛應減速接近，注意安
    全，小心通過」；道路交通標誌標線號誌設置規則第211第1
    項第2款、第1款分別定有明文。經查，本件肇事路段為一閃
    光號誌路口、其中丙○○行駛之仁愛巷，設有閃光紅燈，為
    支線道，甲○○行駛之台17線則為閃光黃燈，係一幹道車，
    此有警繪道路交通事故現場圖、道路交通事故調查報告表(一)
    之12「號誌」一欄之記載足參（附於於丙○○被訴過失傷害
    罪之偵查卷內即彰化地方法院檢察署97年度他字第648號卷
    13-15頁）；是依前開交通號誌之規定，丙○○本應暫停並
    讓甲○○之幹道車先行。然丙○○於本院已坦承有未注意讓
    幹道車先行之情，其於97年3月18日即肇事當晚警詢筆錄（
    見彰化縣警察局道路交通事故談話紀錄表）亦供述稱：「（
    問發現危險時距離對方多遠？）很遠，約300公尺以上」；
    可見丙○○在車禍發生之前，已事先預見及查悉幹道車上有
    來車即將駛至，依前開交通規則之規定，丙○○理應注意讓
    幹道車先行，按當時天候晴朗、夜間自然光線、柏油路面乾
    燥，無缺陷、視距良好之客觀狀況，並無不能注意之情形，
    竟疏未注意暫停讓幹線道車先行，貿然通過該交岔路口並左
    轉至幹線道，適甲○○駕駛自用小客車沿著省道台17線幹線
    道由南往北行駛，致兩車發生碰撞，甲○○因此受有第六頸
    椎骨折、第六、七頸椎脫位等傷害，丙○○就本件車禍之發
    生自應負過失責任。而丙○○亦因本件車禍之過失，經本院
    98年度交上易字第1072號判決判處有期徒刑5月確定在案，
    此業經本院調取上開刑事案卷核閱屬實，其過失與甲○○之
    受傷間顯有相當之因果關係，甲○○因此主張：丙○○應就
    其過失負擔侵權行為損害賠償責任，核屬正當。
(三)、次查，本件肇事之路段其行車速限為時速50公里，此有道路
    交通事故調查報告表(一)足參，本件甲○○於警詢及本院已自
    承：伊當時車速約80公里左右；可見甲○○行經閃光黃燈處
    ，亦有未依規定減速慢行，並以80公里之時速超速行駛之疏
    失，另由其肇事後之現場照片亦可知，甲○○之BMW駕車之
    車頭嚴重扭曲變形，丙○○則車尾部受損（同前偵他卷第49
    -51頁）；益足證甲○○當時車速甚快，並未減速慢行。從
    而，甲○○行經閃光黃燈之路口，未注意減速慢行反而以時
    速80公里之速度高速疾駛，致與丙○○之駕車發生碰撞，其
    就車禍之發生自亦與有過失。本件經送台灣省彰化縣區車輛
    行車事故鑑定委員會及台灣省車輛行車事故覆議鑑定委員會
    鑑定結果亦一致認：丙○○駕車行至閃光紅號誌交岔路口未
    讓幹道車先行，為肇事主因，甲○○駕車行經閃光黃號誌交
    岔路口未減速慢行而超速行駛，為肇事次因，此有上開兩委
    員會鑑定意見書及函在卷足憑（見原審重訴卷第103-105頁
    ），與本院前開認定互核相符，自足採酌，丙○○就本件車
    禍之發生自應負過失責任。茲審酌肇事兩造行向之閃光號誌
    設置及雙方過失情節，認丙○○及甲○○應負擔之過失比例
    應各為百分之六十及四十。
五、按因故意或過失，不法侵害他人之權利者，負損害賠償責任
    ；不法侵害他人之身體或健康者，對於被害人因此喪失或減
    少勞動能力，或增加生活上之需要時，應負損害賠償責任；
    不法侵害他人之身體、健康、名譽、自由、信用、隱私、貞
    操，或不法侵害其他人格法益而情節重大者，被害人雖非財
    產上之損害，亦得請求賠償相當之金額；民法第184條第1項
    、第193條第1項及第195條第1項前段分別定有明文。如前所
    述，丙○○就本件車禍之發生自有過失，其過失行為與甲○
    ○之受傷間又有相當之因果關係，甲○○因此本於侵權行為
    之法律關係請求丙○○按其過失責任，賠償甲○○因此支出
    之醫藥費、看護費、醫療相關費用及增加之生活支出、減少
    勞動能力之損失及非財產上之精神賠償，自屬有據。至甲○
    ○得請求之項目及金額各如下：
  (一)醫藥費部分：上訴人於原審雖主張其計支出59,574元，並提
    出中山醫學大學附設醫院住院醫療費用收據、門診醫療費用
    收據、財團法人佛教慈濟綜合醫院台中分院、彰化基督教醫
    院門診收據、台北榮民總醫院門診醫療費用明細影本等件為
    憑，除其中關於中山醫院97.6.4-97.7.23.之住院費用6,255
    元（收據號碼675507）重複計算應予扣除外，其餘各項費用
    共計53,319元，依其醫療項目應屬必要之支出，此為亦丙○
    ○所不爭執（本院卷第28頁反面），甲○○請求已支出醫療
    費用53,319元核為有理由。
  (二)增加生活上必要之支出：
    1.97.5.13.～97.8.17.之看護費：
      按甲○○自車禍發生後於97年5月13日至97年6月4日於財
      團法人佛教慈濟綜合醫院台中分院（簡稱慈濟醫院）治療
      ，並於97年5月13日至97年5月31日僱用特別看護，支出看
      護費41,800元，於97年6月4日至97年7月23日至中山醫院
      住院治療，期間於97年6月4日至97年6月30日聘請特別看
      護，支出看護費59,400元，另自97年6月30日至97年9月20
      日僱請照顧服務員黃鈺雲（技術士證號004646丙級），支
      出看護費180,400元，此已據甲○○分別提出親親病患服
      務中心之收據、上和病患勞務社及黃鈺雲出具之免用統一
      發票收據在卷可佐（附民卷第26-27頁），丙○○就甲○
      ○前開各看護費之請求亦不爭執（本院卷第28頁反面），
      是其就此部分看護費之請求，核屬正當。雖丙○○於原審
      對於親親病患服務中心有無營業登記及看護員黃鈺雲有無
      專業證照提出質疑，然甲○○確因本件車禍而四肢癱瘓，
      日常生活需仰賴他人照顧，已如前述，而親親病患服務中
      心是否有營業登記及看護員黃鈺雲有無專業證照，充其量
      僅為行政管理之問題，並不影響甲○○就此部分之請求。
      又查，甲○○於前開各期間所支出之看護費經換算平均每
      日或為2,200元或為2,173元，依國內有關看護之行情及經
      濟發展情況以觀，其費用尚屬相當，總計甲○○此部分支
      出之看護費共計281,600元（即41,800＋59,400＋180,400
      ＝281,600）。
    2.97.9.21.～97.12.31.之看護費：按甲○○因車禍受傷後
      ，其手部及下肢已完全無法自主動作，顯有賴他人全日生
      活起居之必要，其因之請求自97年9月21日至97年12月31
      日已支付之外勞看護費用，應予准許。至其所提出之薪資
      表上雇主姓名為甲○○之父即吳登交，而非甲○○本人，
      然吳登交依甲○○父親之身分為甲○○申請聘僱家庭外籍
      看護工，與法定申請人資格並無不合（按依外國人從事就
      業服務法第46條第1項第8款至第11款工作資格及審查標注
      法規第23條第1項規定：雇主與被看護者間應有下列親屬
      關係之一：1.配偶。2.直系血親。如祖父母、父母、子女
      、孫子女等。3.三等親內之旁系血親。如兄弟、叔姪等。
      4.一親等之姻親。5.祖父母與孫媳婦或祖父母與孫女婿）
      ，況吳登交業於原審98年9月15日言詞辯論期日當庭為讓
      與之意思表示，該讓與於是日既已到達丙○○訴訟代理人
      ，其讓與既已生效（原審卷第85頁），是甲○○以其本人
      之名義請求丙○○應給付其相關之外勞看護費，自無不合
      。復查，關於外籍看護之每月費用，包括薪資15,840元、
      每月四次之假日加班費2,112元及僱主應負擔之健保費802
      元、就業安定費2,000元，合計每月為20,754元，此有甲
      ○○提出之外勞薪資表、繳納就業安定基金及健保費用之
      相關單證為憑（附民卷第27-30頁），並為丙○○所不爭
      執（本院卷第29頁正面），自足採信。依此，本件有關外
      勞看護費之計算，即應以每月20754元作為計算之基準。
      又查，甲○○自97年9月21日～97年12月31日共3個月又10
      日之看護費，依每月20,754元計算，已支出69,180元（即
      20,7543＋（20,754）/3010＝69,180元），甲○○僅
      請求其中之69,114元（附民卷第30頁），亦屬有據。
    3.綜上，甲○○自97.5.13.住院迄至97.12.31.為止，已支
      出看護費達350,714元（281,600＋69,114＝350,714）、
      其僅請求之347,600元，核屬正當。
    4.其他必要之支出：
      按甲○○因車禍後無法自行活動，故添購輪椅、尿褲、優
      碘、尿袋、束腰、腰帶、膠布及輪椅桌板等供其日常使用
      ，合計此部分共支出20,555元，業據其提出與所述之收據
      為憑，經核物品足供甲○○醫療及生活起居輔助之用，及
      丙○○亦同意支付此部分之費用（本院卷第29頁），故甲
      ○○此部分之請求自屬有理由。至其餘安裝電梯之費用10
      4,900元（包括電梯專用鋼索、電纜線、剪刀門、開關、
      獨立主機、日電燈、按裝費）之部分，雖丙○○抗辯此部
      分無法認定與醫療有關，故不得請求云云。然專用電梯之
      設置，固不能認定與醫療相關，然甲○○所住之房間係住
      家與工廠合一，其一樓係作為業佳企業社營業使用，相關
      之機器設備及原、物料亦均置於一樓室內，另機器運作時
      亦不時發出聲響，欲在一樓再隔出一間房間供適甲○○起
      居療傷使用，客觀上不僅有困難，機器之聲響更可能造成
      甲○○情緒之躁動與不安，故一樓顯不適合作為甲○○療
      傷居住之用，此亦有其提出之照片影本為證（本院卷第43
      頁），本院考量甲○○目前因四肢癱軟，無法自行活動，
      日常唯有賴復健以避免四肢功能進一步之惡化，平日亦有
      利用無障礙之空間至戶外曬太陽、散心及就診之必要，故
      認其確有架設專用電梯並安裝照明設備以利出入之需要。
      總計，甲○○此部分計支出104,900元，此有其提出之收
      據為證（附民卷第32-33頁），其此部分之請求自應予准
      許。
    5.綜上，甲○○因車禍受傷而增加之必要生活上支出，其項
      目及金額各如下：醫藥費53,319元、看護費347,600元醫
      療用品費20,555元，安裝電梯費用104,900元。
  (三)減少勞動能力之損失部分：
    按甲○○於原審雖主張：其於車禍受傷前，係受僱於業佳企
    業社，96年8月至97年1月之薪資每月平均約35,000元，並提
    出該企業社之薪資單為證，然上開薪資單並無業佳企業社及
    其負責人之印章，且甲○○亦自承該企業社為其父所開設，
    故其薪資單內容是否真正，尚非無疑。稽之其勞工保險月投
    保之薪資金額亦僅為17,280元，此有勞工保險局核定通知書
    可稽，是難認甲○○每月確有35,000元之薪資收入，兩造於
    本院復已達成共識而一致同意按其投保之薪資即每月17,280
    元作為其勞動能力計算之基準（本院卷第29頁）。依此以計
    ，甲○○每年可請求之收入所得應為207,360元。再查，本
    件車禍於97年3月18日發生時，甲○○（63年9月20日出生）
    年滿33歲，喪失勞動能力程度為100％，以勞工強制退休年
    限為65歲計算，其勞動能力尚有32年，依第一年不扣除中間
    利息之霍夫曼計算法扣除中間利息，32年係數為19.0000000
    ，則其減少勞動能力損害額為4,027,236元（207,36019.0
    000000＝4,027,236）。
  (四)非財產上損害部分：茲斟酌甲○○於車禍正值人生黃金之青
    壯年期間，因車禍四肢癱瘓，須長年臥床及在輪椅上渡其餘
    生，將來復建之路漫長且花費不貲，所受之精神上痛苦甚深
    ，又甲○○係建國工商專科學校肄業、名下財產僅有汽車一
    輛，丙○○為國小肄業，目前工作、則有土地5筆、惟有設
    定抵押房屋2汽車一輛，此有兩造當事人於原審提出之陳報
    狀、土地登記簿謄本、原審依職權查詢之稅務電子閘門財產
    所得調件明細表可稽，核以兩造之財產、身分、地位及經濟
    狀況等關係定之，認甲○○請求非財產上之損害200萬元顯
    屬過高，應以150萬元為相當。
  (五)按「因故意或過失，不法侵害他人之權利者，負損害賠償責
    任」、又「損害之發生或擴大，被害人與有過失者，法院得
    減輕賠償金額，或免除之」民法第184條第1項前段及第217
    條分別定有明文。經查，甲○○行經閃光紅燈之路口，未注
    意減速慢行，反以時速八十公里超速行駛，致發現對方行車
    時閃避不及因而發生車禍，其就車禍自與有過失並應負擔其
    中百分之四十之過失責任比例，已如前述，其此部分之過失
    責任即不得轉嫁由丙○○負擔。依此以論，甲○○因本件車
    禍所受損害，已支出醫藥費53,319元、看護費（97年5月13
    日起至97年12月31日止之部分）347,600元、醫療用品費20,
    555元、減少勞動能力損失4,027,236元、精神慰撫金1,500,
    000元，合計共5,948,710元，扣除甲○○應自行負擔之過失
    責任比例後，甲○○此部分得向丙○○請求之金額共為3,56
    9,226元（5,948,7100.6＝3,569,226）。復按，保險人依
    本法規定所為之保險給付，視為被保險人損害賠償金額之一
    部分；被保險人受賠償請求時，得扣除之；強制汽車責任保
    險法第三十二條定有明文。又債務均已屆清償期或均未屆清
    償期者，以債務擔保最少者，儘先抵充；擔保相等者，以債
    務人因清償而獲益最多者，儘先抵充，民法第322條第1項第
    2款亦定有明文。經查，甲○○業因本件車禍受傷而領得強
    制險之賠償金1,303,770元，此有丙○○提出之財團法人汽
    車交通事故特別補償基金函影本一份為憑（本院卷第39頁）
    ，甲○○並已同意此賠償由其請求中予以扣除（本院卷第41
    頁反面），而甲○○於原審請求賠償之項目及項目，與其於
    本院追加請求之看護費部分，二者雖同屬金錢債務，但因甲
    ○○於原審就前開各項費用（包括：醫藥費、97年5月13日
    起至97年12月31日止之看護費、醫療用品費、減少勞動能力
    損失及精神慰撫金）之遲延利息，係自起訴狀繕本送達之翌
    日起算，而於本院所追加請求之20年看護費用部分，則係自
    追加聲明繕本送達翌日始行起算，二者互核對照，甲○○所
    受領之保險金，自以從其於原審所請求之前開各項費用中予
    以扣除，對丙○○較為有利，依民法332條第1項第2款規定
    之趣旨，其所受領之保險金，即應從其於原審即向丙○○請
    求給付之上開3,569,226元中予以扣除，方符公平之意旨。
    依此以計，甲○○得向丙○○請求之醫藥費、看護費（97年
    5月13日起至97年12月31日止之部分）、醫療用品費、減少
    勞動能力損失及精神慰撫金共計2,265,456元（即3,569,226
    －1,303,770＝2,265,456）。
  (六)其餘增加之生活支出，即電梯安裝費用104,900元部分，亦
    應屬必要之生活支出已如前述，故甲○○此部分請求核屬正
    當，扣除甲○○應自行負擔之過失責任比例後，甲○○得向
    丙○○請求之金額為62,940元（104,9000.6＝62,940）。
六、於本院追加自98.1.1.起算之20年看護費：
    按甲○○因本件車禍頸椎脊髓損傷併四肢偏癱，屬勞保失能
    給付標準附表第2-2項為永久失能。再其車禍後，雖經復健
    治療，但手部及下肢完全無自主動作，基本日常生活全仰賴
    他人照護，喪失勞動能力等情，亦有勞工保險局核定通知書
    足稽，並經中山醫學大學函覆明確（原審重訴卷第26-27頁
    、第30頁）；是其請求丙○○一次給付自98.1.1.起至甲○
    ○餘命止之將來看護費，核屬有據，應予准許。次查，兩造
    就甲○○之餘命已合意以20年並按外勞薪資每月20,754元計
    算（本院卷第29頁），是其此部分請求按外勞薪資計算將來
    看護費用之損失，亦屬正當。準此，按第一年不扣除利息之
    複式霍夫曼氏計算結果，甲○○得請求將來看護費之損失為
    3,515,578元（即20,7541214.0000000＝3,515,578.2，
    小數點以下，四捨五入），依其應負擔之過失責任比例相抵
    後，甲○○得請求之將來看護費為2,109,347元（3,515,578
    0.6＝2,109,346.8，小數點以下四捨五入）。
七、綜上所述，(一)甲○○因本件車禍支出之下項各費用：醫藥費
    53,319元、97.5.13～97.12.31.看護費347,600元、醫療用
    品費20,555元（不包括電梯費用在內）、減少勞動能力損失
    4,027,236元、精神慰撫金1,500,000元，按兩造應負擔之過
    失責任比例扣減，並扣除甲○○已受領之保險理賠後，得向
    丙○○請求之金額為2,265,456元，其此部分請求丙○○應
    賠償其2,265,456元並自起訴狀繕本送達翌日（即98年5月23
    日）起至清償日止按年息百分之五計算之利息為有理由，應
    予准許。至逾越前開應准許之範圍部分，即無理由，應予駁
    回。原審就甲○○在此金額範圍內之本息請求，為甲○○勝
    訴之判決並依兩造之陳明分別酌定擔保金額為假執行及免為
    假執行之宣告，自無不合，丙○○此部分之上訴為無理由，
    應予駁回。至原審所命給付超過2,265,456元之本息部分，
    於法尚有不合，丙○○以原審認定其應擔百分之八十過失責
    任比例顯然偏高，指摘原判決該部分不當，聲明廢棄為有理
    由，爰由本院將原判決該部分予以廢棄，改判駁回甲○○就
    此部分之請求及假執行之聲請。(二)電梯費用104,900元部分
    ：查甲○○此部分之請求，應屬為輔助其生活起居所必要，
    依兩造過失責任比例扣減後，其請求丙○○給付62,940元為
    有理由，原審就此部分逕駁回甲○○之請求尚有未洽，甲○
    ○上訴意旨指摘及此，求予將原判決此部分予以廢棄改判核
    屬有據，爰判決如主文第一、三所示，並依兩造之聲請，各
    酌定相當擔保金額，分別為准、免假執行之宣告。至甲○○
    其餘有關電梯費用之請求，則屬無據，原審因之駁回其此部
    分之請求及假執行之聲請，所持理由與本院雖有不同，但結
    論則無二致，仍應以上訴為無理由論，其此部分之上訴應予
    駁回。(三)追加之20年看護費部分：按甲○○此部分請求丙○
    ○給付2,109,347元並自追加聲明狀送達予丙○○之翌日即
    98.10.30.起至清償日止按年息百分之五計算之利息，核屬
    正當，爰依兩造之聲請，分別諭知假執行宣告及免為假執行
    之擔保金額，甲○○其餘超過部分之請求於法無據，應連同
    其假執行之聲請併予駁回。
八、本件事證已臻明確，兩造其餘攻擊、防禦方法，與判決結果
    不生影響，爰不一一論述。
九、據上論結，本件上訴為一部有理由、一部無理由。依民事訴
    訟法第四百六十三條、第四百五十條、第四百四十九條第一
    項、第二項、第七十九條、第三百九十條二項、第三百九十
    二條第二項判決如主文。
中    華    民    國    99    年    3     月    23    日
                民事第二庭    審判長法  官  邱森樟
                                    法  官  蔡秉宸
                                    法  官  謝說容
以上正本係照原本作成。
如對本判決上訴，須於收受判決送達後20日內向本院提出上訴書
狀，其未表明上訴理由者，應於提出上訴後20日內向本院提出上
訴理由書（須按他造人數附具繕本）。
上訴時應提出委任律師為訴訟代理人之委任狀。具有民事訴訟法
第466條之1第1項但書或第2項之情形為訴訟代理人者，另應附具
律師及格證書及釋明委任人與受任人有該條項所定關係之釋明文
書影本。
                                    書記官  胡美娟
中    華    民    國    99    年    3     月    23    日
                                                      Ｖ

司法院資訊處製作；財團法人民間司法改革基金會備份。
